ACORDAO-COMPLETO-2483711

ACÓRDÃO 18430/2021 ATA 38/2021 - SEGUNDA CÂMARA

VISTOS, relatados e discutidos estes autos de tomada de contas especial instaurada pela Caixa Econômica Federal em razão da não comprovação da regular aplicação dos recursos do Contrato de Repasse CR.NR.0277620-41 (Siafi 648148) , que tinha por objeto a execução de ações relativas ao programa Pronat descritas como "Assessoria Territorial, Elaboração de Projetos, Planejamento, Desenvolvimento, Feiras, Comunicação, Capacitação no Maciço de Baturité", 
ACORDAM os Ministros do Tribunal de Contas da União, reunidos em sessão da Segunda Câmara, ante as razões expostas pelo Relator, em:
9.1. considerar revéis Aldemira Correia da Silva, Antônio Lucio da Silva, Basílio Maciel de Lima e Associação Consad - Consórcio de Segurança Alimentar e Desenvolvimento Local Maciço de Baturité, para todos os efeitos, dando-se prosseguimento ao processo, nos termos do art. 12, § 3º, da Lei 8.443/1992;
9.2. com fundamento nos arts. 1º, inciso I, 16, inciso II, 18 e 23, inciso II, da Lei 8.443/1992, julgar regulares com ressalva as contas de Aldemira Correia da Silva e Antônio Lucio da Silva, dando-lhes quitação;
9.3. com fundamento nos arts. 1º, inciso I, 16, inciso III, alíneas "a" e "c", e 19, da Lei 8.443/1992, julgar irregulares as contas de Josafá Martins de Oliveira e da Associação Consad - Consórcio de Segurança Alimentar e Desenvolvimento Local Maciço de Baturité, condenando-os solidariamente ao pagamento do débito no valor de R$ 136.286,00, na data de 21/12/2009, atualizado monetariamente e acrescido dos juros de mora devidos, calculado desde a data de ocorrência indicada até sua efetiva quitação, na forma da legislação vigente, fixando o prazo de 15 (quinze) dias, a contar do recebimento da notificação, para que seja comprovado, perante este Tribunal, o recolhimento da quantia ao Tesouro Nacional, nos termos do art. 23, inciso III, alínea "a", da referida Lei, c/c o art. 214, inciso III, alínea "a", do Regimento Interno do TCU;
9.4. com fundamento no art. 57 da Lei 8.443/1992, aplicar a Josafá Martins de Oliveira e à Associação Consad - Consórcio de Segurança Alimentar e Desenvolvimento Local Maciço de Baturité multas individuais no valor de R$¿25.000,00 (vinte e cinco mil reais) , atualizado monetariamente desde a data do presente acórdão até a do efetivo recolhimento, se for pago após o vencimento, na forma da legislação vigente, fixando o prazo de 15 (quinze) dias, a contar do recebimento da notificação, para que seja comprovado, perante este Tribunal, o recolhimento da quantia ao Tesouro Nacional, nos termos do art. 23, inciso III, alínea "a", da referida Lei, c/c o art. 214, inciso III, alínea "a", do Regimento Interno do TCU;
9.5. com fundamento nos arts. 1º, inciso I, 16, inciso III, alínea "a", 19, parágrafo único, e 58, inciso I, da Lei 8.443/1992, julgar irregulares as contas de Basílio Maciel de Lima e aplicar-lhe multa no valor de R$ 5.000,00 (cinco mil reais) , atualizado monetariamente desde a data do presente acórdão até a do efetivo recolhimento, se for pago após o vencimento, na forma da legislação vigente, fixando o prazo de 15 (quinze) dias, a contar do recebimento da notificação, para que seja comprovado, perante este Tribunal, o recolhimento da quantia ao Tesouro Nacional, nos termos do art. 23, inciso III, alínea "a", da referida Lei, c/c o art. 214, inciso III, alínea "a", do Regimento Interno do TCU;
9.6. com fundamento no art. 26 da Lei 8.443/1992, autorizar, se requerido, o pagamento da importância devida em até 36 (trinta e seis) parcelas mensais e consecutivas, fixando o prazo de 15 (quinze) dias, a contar do recebimento da notificação, para que seja comprovado, perante este Tribunal, o recolhimento da primeira parcela, e de 30 (trinta) dias, a contar da parcela anterior, para que seja comprovado o recolhimento das demais parcelas, devendo incidir sobre cada valor mensal os devidos acréscimos legais, na forma prevista na legislação vigente, além de alertar que a falta de comprovação do recolhimento de qualquer parcela importará no vencimento antecipado do saldo devedor, nos termos do art. 217 do Regimento Interno do TCU;
9.7. com fundamento no art. 28 da Lei 8.443/1992, autorizar, desde logo, a cobrança judicial das dívidas, caso não atendida a notificação;
9.8. com fundamento no art. 16, § 3º, da Lei 8.443/1992, c/c art. 209, § 7º, do Regimento Interno do TCU, remeter cópia deste acórdão à Procuradoria da República no Ceará, para adoção das medidas que entender cabíveis;
9.9. dar ciência deste acórdão à Caixa Econômica Federal e aos responsáveis.

Tomada de contas especial instaurada pela Caixa Econômica Federal em razão da não comprovação da regular aplicação dos recursos repassados pela União mediante contrato de repasse firmado pelo Ministério do Desenvolvimento Agrário para a execução de ações relativas ao programa Pronat.

Segunda Câmara

Ministério do Desenvolvimento Agrário (extinto); Caixa Econômica Federal.

3. Responsáveis: Aldemira Correia da Silva (XXX.949.323-XX); Antônio Lucio da Silva (XXX.168.753-XX); Associação Consad - Consórcio de Segurança Alimentar e Desenvolvimento Local Maciço de Baturité (07.224.701/0001-53); Basílio Maciel de Lima (XXX.796.123-XX); Josafá Martins de Oliveira (XXX.859.223-XX).

13.1. Ministros presentes: Augusto Nardes (na Presidência), Aroldo Cedraz, Raimundo Carreiro e Bruno Dantas (Relator).
13.2. Ministro-Substituto presente: André Luís de Carvalho.

ACORDAO-COMPLETO-2552885

Acórdão 7197/2022 - Segunda Câmara

BRUNO DANTAS

Por registrar as principais ocorrências do processo, resumindo os fundamentos das peças acostadas aos autos, adoto como relatório, com os ajustes necessários, a instrução da secretaria responsável pela análise da demanda (peça 87) , que contou com a anuência do corpo diretivo da unidade (peças 88-89) :
"INTRODUÇÃO
1. Trata-se de contas especial instaurada pela Caixa Econômica Federal (mandatária na Secretaria Especial de Agricultura Familiar e Desenvolvimento Agrário) , em desfavor de Aldemira Correia da Silva (XXX.949.323-XX) , Basílio Maciel de Lima (XXX.796.123-XX) , Josafá Martins de Oliveira (XXX.859.223-XX) , Antônio Lúcio da Silva (XXX.168.753-XX) e Associação Consad - Consórcio de Segurança Alimentar e Desenvolvimento Local Maciço de Baturité (07.224.701/0001-53) , em razão da não comprovação da regular aplicação dos recursos repassados pela União realizadas por meio do Contrato de repasse CR.NR.0277620-41, registro Siafi 648148, (peça 37) firmado entre o Ministério do Desenvolvimento Agrário e a Associação Consad - Consórcio de Segurança Alimentar e Desenvolvimento Local Maciço de Baturité e que tinha por objeto o instrumento descrito como 'Assessoria Territorial, Elaboração de Projetos, Planejamento, Desenvolvimento, Feiras, Comunicação, Capacitação no Maciço de Baturité'.
HISTÓRICO
2. Em 12/6/2018, com fundamento na IN/TCU 71/2012, alterada pela IN/TCU 76/2016 e DN/TCU 155/2016, o dirigente da instituição Caixa Econômica Federal (mandatária na Secretaria Especial de Agricultura Familiar e Desenvolvimento Agrário) autorizou a instauração da tomada de contas especial. O processo foi registrado no sistema e-TCE com o número 981/2018.
3. O Contrato de repasse CR.NR.0277620-41, registro Siafi 648148, foi firmado no valor de R$ 170.000,00, sendo R$ 161.500,00 à conta do concedente e R$ 8.500,00 referentes à contrapartida do convenente. Teve vigência de 31/12/2008 a 31/3/2010 prorrogado sucessivamente até 24/10/2017, com prazo para apresentação da prestação de contas em 23/12/2017. Conforme se verifica na certidão e ata presentes na peça 16 e nas informações presentes na peça 86, o gestor responsável à época da prestação de contas era Basílio Maciel de Lima (XXX.796.123-XX) . Os repasses efetivos da União totalizaram R$ 136.286,00 (peça 40) .
4. A prestação de contas e complementações enviadas foram analisadas por meio do documento constante na peça 1.
5. O fundamento para a instauração da Tomada de Contas Especial, conforme consignado na matriz de responsabilização elaborada pelo tomador de contas, foi a constatação da seguinte irregularidade:
'O gestor deixou de executar as metas e objetivos pactuados, que não obtiveram a serventia esperada pelo público-alvo.'
6. Os responsáveis arrolados na fase interna foram devidamente comunicados e, diante da ausência de justificativas suficientes para elidir a irregularidade e da não devolução dos recursos, instaurou-se a tomada de contas especial.
7. No relatório (peça 49) , o tomador de contas concluiu que o prejuízo importaria no valor original de R$ 136.286,00, imputando-se a responsabilidade a Aldemira Correia da Silva, Coordenadora no período de 25/2/2011 a 25/2/2013, Basílio Maciel de Lima, Coordenador no período de 9/5/2014 a 9/5/2017, Josafá Martins de Oliveira, Coordenador no período de 28/2/2009 a 10/4/2010, Antônio Lúcio da Silva, Coordenador no período de 10/4/2010 a 25/2/2011 e Associação Consad - Consórcio de Segurança Alimentar e Desenvolvimento Local Maciço de Baturité.
8. Em 20/9/2019, a Controladoria-Geral da União emitiu o relatório de auditoria (peça 50) , em concordância com o relatório do tomador de contas. O certificado de auditoria e o parecer do dirigente do órgão de controle interno concluíram pela irregularidade das presentes contas (peças 51 e 52) .
9. Em 11/10/2019, o ministro responsável pela área atestou haver tomado conhecimento das conclusões contidas no relatório e certificado de auditoria, bem como do parecer conclusivo do dirigente do órgão de controle interno, manifestando-se pela irregularidade das contas, e determinou o encaminhamento do processo ao Tribunal de Contas da União (peça 53) .
10. Diante do exposto, na instrução presente na peça 57 foi proposto:
a) realizar a citação, com fundamento nos arts. 10, § 1º, e 12, incisos I e II, da Lei 8.443/1992 c/c o art. 202, incisos I e II, do RI/TCU, para que, no prazo de quinze dias, os responsáveis abaixo indicados, em decorrência das condutas praticadas, apresentem alegações de defesa e/ou recolham, aos cofres especificados, a quantia abaixo indicada, atualizada monetariamente a partir da respectiva data até o efetivo recolhimento, abatendo-se na oportunidade a quantia eventualmente ressarcida, na forma da legislação em vigor, que geraram a irregularidade demonstrada a seguir:
Débito relacionado à responsável Aldemira Correia da Silva (XXX.949.323-XX) , Coordenadora, no período de 25/2/2011 a 25/2/2013, em solidariedade com Antônio Lúcio da Silva, Associação Consad - Consórcio de Segurança Alimentar e Desenvolvimento Local Maciço Baturité, Basílio Maciel de Lima e Josafá Martins de Oliveira.
Irregularidade: ausência de funcionalidade do objeto do contrato de repasse descrito como 'Assessoria Territorial Elaboração de Projetos Planejamento Desenvolvimento Feiras Comunicação Capacitação no Maciço Baturité', sem realização de parcela executada com aproveitamento útil.
Evidências da irregularidade: documentos técnicos presentes nas peças 39, 37 e 1.
Normas infringidas: Art. 37, caput, c/c o art. 70, parágrafo único, da Constituição da República Federativa do Brasil; art. 93, do Decreto-lei 200/1967; art. 66, do Decreto 93.872/1986.
Cofre credor: Tesouro Nacional.
Composição do débito:
	Data de ocorrência
	Valor histórico (R$) 

	16/12/2009
	136.286,00

Conduta: deixar de tomar as providências necessárias à realização dos serviços pactuados objeto do instrumento em questão, porque não foram executados serviços com aproveitamento útil.
Nexo de causalidade: a ausência das providências necessárias à realização dos serviços pactuados objeto do instrumento em questão resultou em prejuízo ao erário correspondente ao valor integral repassado.
Culpabilidade: não há excludentes de ilicitude, de culpabilidade e de punibilidade; é razoável supor que o responsável tinha consciência da ilicitude de sua conduta; era exigível conduta diversa da praticada, qual seja, tomar todas as providências necessárias à execução do objeto do instrumento.
Débito relacionado ao responsável Basílio Maciel de Lima (XXX.796.123-XX) , Coordenador, no período de 9/5/2014 em diante, em solidariedade com Aldemira Correia da Silva, Antônio Lúcio da Silva, Associação Consad - Consórcio de Segurança Alimentar e Desenvolvimento Local Maciço Baturité e Josafá Martins de Oliveira.
Irregularidade: ausência de funcionalidade do objeto do contrato de repasse descrito como 'Assessoria Territorial Elaboração de Projetos Planejamento Desenvolvimento Feiras Comunicação Capacitação no Maciço Baturité', sem realização de parcela executada com aproveitamento útil.
Evidências da irregularidade: documentos técnicos presentes nas peças 39, 37 e 1.
Normas infringidas: Art. 37, caput, c/c o art. 70, parágrafo único, da Constituição da República Federativa do Brasil; art. 93, do Decreto-lei 200/1967; art. 66, do Decreto 93.872/1986.
Cofre credor: Tesouro Nacional.
Composição do débito:
	Data de ocorrência
	Valor histórico (R$) 

	16/12/2009
	136.286,00

Conduta: deixar de tomar as providências necessárias à realização dos serviços pactuados objeto do instrumento em questão, porque não foram executados serviços com aproveitamento útil.
Nexo de causalidade: a ausência das providências necessárias à realização dos serviços pactuados objeto do instrumento em questão resultou em prejuízo ao erário correspondente ao valor integral repassado.
Culpabilidade: não há excludentes de ilicitude, de culpabilidade e de punibilidade; é razoável supor que o responsável tinha consciência da ilicitude de sua conduta; era exigível conduta diversa da praticada, qual seja, tomar todas as providências necessárias à execução do objeto do instrumento.
Débito relacionado ao responsável Josafá Martins de Oliveira (XXX.859.223-XX) , Coordenador, no período de 13/2/2009 a 10/4/2010, em solidariedade com Aldemira Correia da Silva, Antônio Lúcio da Silva, Associação Consad - Consórcio de Segurança Alimentar e Desenvolvimento Local Maciço Baturité e Basílio Maciel de Lima.
Irregularidade: ausência de funcionalidade do objeto do contrato de repasse descrito como 'Assessoria Territorial Elaboração de Projetos Planejamento Desenvolvimento Feiras Comunicação Capacitação no Maciço Baturité', sem realização de parcela executada com aproveitamento útil.
Evidências da irregularidade: documentos técnicos presentes nas peças 39, 37 e 1.
Normas infringidas: Art. 37, caput, c/c o art. 70, parágrafo único, da Constituição da República Federativa do Brasil; art. 93, do Decreto-lei 200/1967; art. 66, do Decreto 93.872/1986.
Cofre credor: Tesouro Nacional.
Composição do débito:
	Data de ocorrência
	Valor histórico (R$) 

	16/12/2009
	136.286,00

Conduta: deixar de tomar as providências necessárias à realização dos serviços pactuados objeto do instrumento em questão, porque não foram executados serviços com aproveitamento útil.
Nexo de causalidade: a ausência das providências necessárias à realização dos serviços pactuados objeto do instrumento em questão resultou em prejuízo ao erário correspondente ao valor integral repassado.
Culpabilidade: não há excludentes de ilicitude, de culpabilidade e de punibilidade; é razoável supor que o responsável tinha consciência da ilicitude de sua conduta; era exigível conduta diversa da praticada, qual seja, tomar todas as providências necessárias à execução do objeto do instrumento.
Débito relacionado ao responsável Antônio Lúcio da Silva (XXX.168.753-XX) , Coordenador, no período de 10/4/2010 a 25/2/2011, em solidariedade com Aldemira Correia da Silva, Associação Consad - Consórcio de Segurança Alimentar e Desenvolvimento Local Maciço Baturité, Basílio Maciel de Lima e Josafá Martins de Oliveira.
Irregularidade: ausência de funcionalidade do objeto do contrato de repasse descrito como 'Assessoria Territorial Elaboração de Projetos Planejamento Desenvolvimento Feiras Comunicação Capacitação no Maciço Baturité. ', sem realização de parcela executada com aproveitamento útil.
Evidências da irregularidade: documentos técnicos presentes nas peças 1, 37 e 39.
Normas infringidas: Art. 37, caput, c/c o art. 70, parágrafo único, da Constituição da República Federativa do Brasil; art. 93, do Decreto-lei 200/1967; art. 66, do Decreto 93.872/1986.
Cofre credor: Tesouro Nacional.
Composição do débito:
	Data de ocorrência
	Valor histórico (R$) 

	16/12/2009
	136.286,00

Conduta: deixar de tomar as providências necessárias à realização dos serviços pactuados objeto do instrumento em questão, porque não foram executados serviços com aproveitamento útil.
Nexo de causalidade: a ausência das providências necessárias à realização dos serviços pactuados objeto do instrumento em questão resultou em prejuízo ao erário correspondente ao valor integral repassado.
Culpabilidade: não há excludentes de ilicitude, de culpabilidade e de punibilidade; é razoável supor que o responsável tinha consciência da ilicitude de sua conduta; era exigível conduta diversa da praticada, qual seja, tomar todas as providências necessárias à execução do objeto do instrumento.
Débito relacionado ao responsável Associação Consad - Consórcio de Segurança Alimentar e Desenvolvimento Local Maciço Baturité (07.224.701/0001-53) , em solidariedade com Aldemira Correia da Silva, Antônio Lúcio da Silva, Basílio Maciel de Lima e Josafá Martins de Oliveira.
Irregularidade: ausência de funcionalidade do objeto do contrato de repasse descrito como 'Assessoria Territorial Elaboração de Projetos Planejamento Desenvolvimento Feiras Comunicação Capacitação no Maciço Baturité. ', sem realização de parcela executada com aproveitamento útil.
Evidências da irregularidade: documentos técnicos presentes nas peças 39, 37 e 1.
Normas infringidas: Art. 37, caput, c/c o art. 70, parágrafo único, da Constituição da República Federativa do Brasil; art. 93, do Decreto-lei 200/1967; art. 66, do Decreto 93.872/1986.
Cofre credor: Tesouro Nacional.
Composição do débito:
	Data de ocorrência
	Valor histórico (R$) 

	16/12/2009
	136.286,00

Conduta: deixar de tomar as providências necessárias à realização dos serviços pactuados objeto do instrumento em questão, porque não foram executados serviços com aproveitamento útil.
Nexo de causalidade: a ausência das providências necessárias à realização dos serviços pactuados objeto do instrumento em questão resultou em prejuízo ao erário correspondente ao valor integral repassado.
Culpabilidade: não há excludentes de ilicitude, de culpabilidade e de punibilidade; é razoável supor que o administrador responsável pela pessoa jurídica tinha consciência da ilicitude de sua conduta; era exigível conduta diversa da praticada, qual seja, tomar todas as providências necessárias à execução do objeto do instrumento.
b) realizar a audiência de Basílio Maciel de Lima (XXX.796.123-XX) , com fundamento nos arts. 10, § 1º, e 12, incisos I e III, da Lei 8.443/1992 c/c o art. 202, incisos I e III, do RI/TCU, para que, no prazo de quinze dias, apresente razões de justificativa quanto à seguinte irregularidade:
b.1) Irregularidade: não cumprimento do prazo originalmente estipulado para prestação de contas do Contrato de repasse CR.NR.0277620-41, registro Siafi 648148, que se encerrou no dia 30/3/2017.
b.2) Conduta: não cumprir o prazo originalmente estipulado para prestação de contas do Contrato de repasse CR.NR.0277620-41, registro Siafi 648148, que se encerrou no dia 30/3/2017.
b.3) Dispositivos violados: art. 37, caput c/c o art. 70, parágrafo único, da Constituição da República Federativa do Brasil, art. 93 do Decreto-lei 200/67, art. 66 do Decreto 93.872/1986, art. 28 da IN STN 1/1997.
11. Em cumprimento ao pronunciamento da unidade (peça 59) , foram efetuadas as citações e audiência dos responsáveis, nos moldes adiante:
	a) Josafá Martins de Oliveira
Comunicação: Ofício 14615/2019-Secomp4-peça 65
Data da Expedição: 18/12/2019
Ciência em 24/12/2019, peça 71
Origem do endereço: Base de Dados da Receita Federal do Brasil.
b) Antônio Lúcio da Silva
Comunicação: Ofício 14619/2019-Secomp4-peça 69
Data da Expedição: 18/12/2019
Ciência em 26/12/2019, peça 70
Origem do endereço: Base de Dados da Receita Federal do Brasil
c) Aldemira Correia da Silva
Comunicação: Ofício 14616/20 19-Secomp4-peça 66
Data da Expedição: 18/12/2019
Devolvido sob a rubrica 'número inexistente'
Origem do endereço: Base de Dados da Receita Federal do Brasil
Comunicação: Ofício 6897/2020-Secomp-4- peça 83
Data da Expedição: 17/3/2020
Ciência em 30/3/2020, peça 84
Origem do endereço: Renach
d) Basílio Maciel de Lima
Comunicação: Ofício 14617/2019-Secomp4-peça 67
Data da Expedição: 18/12/2019
Devolvido sob a rubrica 'não procurado'
Origem do endereço: Base de Dados da Receita Federal do Brasil
Comunicação: Edital 0200/2020-Seproc
Edital realizado dia 3/3/2020, (peça 79) 
Edital publicado no Diário Oficial da União de 13/3/2020, (peça 82) 
e) Associação CONSAD - Consórcio de Segurança Alimentar e Desenvolvimento Local Maciço Baturité
Comunicação: Ofício 14618/2019-Secomp4 - peça 68
Data da Expedição: 18/6/2019
Devolvido sob a rubrica 'não procurado'
Origem do endereço: Base de Dados da Receita Federal do Brasil.
Comunicação: Edital 0201/2020-Secomp4-
Edital realizado dia 3/3/2020, (peça 80) 
Edital publicado no Diário Oficial da União de 13/3/2020, (peça 81) 

12. Conforme Despacho de Conclusão das Comunicações Processuais (peça 85) , as providências inerentes às comunicações processuais foram concluídas. Transcorrido o prazo regimental, os responsáveis Aldemira Correia da Silva (XXX.949.323-XX) , Basílio Maciel de Lima (XXX.796.123-XX) , Antônio Lúcio da Silva (XXX.168.753-XX) e Associação Consad - Consórcio de Segurança Alimentar e Desenvolvimento Local Maciço de Baturité (07.224.701/0001-53) se mantiveram silentes, devendo ser considerados revéis, nos termos do art. 12, §3º, da Lei 8.443/1992. Somente Josafá Martins de Oliveira (XXX.859.223-XX) , apresentou seus argumentos de defesa, presentes na peça 75
EXAME TÉCNICO
Da validade das notificações:
13. Preliminarmente, cumpre tecer breves considerações sobre a forma como são realizadas as comunicações processuais no TCU. A esse respeito, destacam-se o art. 179, do Regimento Interno do TCU (Resolução 155, de 4/12/2002) e o art. 4º, inciso III, § 1º, da Resolução TCU 170, de 30 de junho de 2004, in verbis:
'Art. 179. A citação, a audiência ou a notificação, bem como a comunicação de diligência, farse-ão:
I - mediante ciência da parte, efetivada por servidor designado, por meio eletrônico, fac-símile, telegrama ou qualquer outra forma, desde que fique confirmada inequivocamente a entrega da comunicação ao destinatário;
II - mediante carta registrada, com aviso de recebimento que comprove a entrega no endereço do destinatário;
III - por edital publicado no Diário Oficial da União, quando o seu destinatário não for localizado
 (...) 
Art. 3º As comunicações serão dirigidas ao responsável, ou ao interessado, ou ao dirigente de órgão ou entidade, ou ao representante legal ou ao procurador constituído nos autos, com poderes expressos no mandato para esse fim, por meio de:
I - correio eletrônico, fac-símile ou telegrama;
II - servidor designado;
III - carta registrada, com aviso de recebimento;
IV - edital publicado no Diário Oficial da União, quando o seu destinatário não for localizado, nas hipóteses em que seja necessário o exercício de defesa.
Art. 4º. Consideram-se entregues as comunicações:
I - efetivadas conforme disposto nos incisos I e II do artigo anterior, mediante confirmação da ciência do destinatário;
II - realizadas na forma prevista no inciso III do artigo anterior, com o retorno do aviso de recebimento, entregue comprovadamente no endereço do destinatário;
III - na data de publicação do edital no Diário Oficial da União, quando realizadas na forma prevista no inciso IV do artigo anterior.
§ 1º O endereço do destinatário deverá ser previamente confirmado mediante consulta aos sistemas disponíveis ao Tribunal ou a outros meios de informação, a qual deverá ser juntada ao respectivo processo.'
14. Bem se vê, portanto, que a validade da citação via postal não depende de que o aviso de recebimento seja assinado pelo próprio destinatário da comunicação, o que dispensa, no caso em tela, a entrega do AR em 'mãos próprias'. A exigência da norma é no sentido de o Tribunal verificar se a correspondência foi entregue no endereço correto, residindo aqui a necessidade de certeza inequívoca.
15. Não é outra a orientação da jurisprudência do TCU, conforme se verifica dos julgados a seguir transcritos:
'São válidas as comunicações processuais entregues, mediante carta registrada, no endereço correto do responsável, não havendo necessidade de que o recebimento seja feito por ele próprio.' (Acórdão 3648/2013-TCU-Segunda Câmara, Relator Ministro JOSÉ JORGE) ;
'É prescindível a entrega pessoal das comunicações pelo TCU, razão pela qual não há necessidade de que o aviso de recebimento seja assinado pelo próprio destinatário. Entregandose a correspondência no endereço correto do destinatário, presume-se o recebimento da citação.' (Acórdão 1019/2008-TCU-Plenário, Relator Ministro BENJAMIN ZYMLER) ;
'As comunicações do TCU, inclusive as citações, deverão ser realizadas mediante Aviso de Recebimento - AR, via Empresa Brasileira de Correios e Telégrafos, bastando para sua validade que se demonstre que a correspondência foi entregue no endereço correto.' (Acórdão 1526/2007-TCU-Plenário, Relator Ministro AROLDO CEDRAZ) .
16. A validade do critério de comunicação processual do TCU foi referendada pelo Supremo Tribunal Federal, nos termos do julgamento do MS-AgR 25.816/DF, por meio do qual se afirmou a desnecessidade da ciência pessoal do interessado, entendendo-se suficiente a comprovação da entrega do 'AR' no endereço do destinatário:
'Ementa: agravo regimental. Mandado de segurança. Desnecessidade de intimação pessoal das decisões do tribunal de contas da união. art. 179 do regimento interno do TCU. Intimação do ato impugnado por carta registrada, iniciado o prazo do art. 18 da lei 1.533/51 da data constante do aviso de recebimento. Decadência reconhecida. Agravo improvido.
O envio de carta registrada com aviso de recebimento está expressamente enumerado entre os meios de comunicação de que dispõe o Tribunal de Contas da União para proceder às suas intimações.
O inciso II do art. 179 do Regimento Interno do TCU é claro ao exigir apenas a comprovação da entrega no endereço do destinatário, bastando o aviso de recebimento simples.'
Da revelia dos responsáveis Aldemira Correia da Silva (XXX.949.323-XX) , Basílio Maciel de Lima (XXX.796.123-XX) , Antônio Lúcio da Silva (XXX.168.753-XX) e Associação Consad - Consórcio de Segurança Alimentar e Desenvolvimento Local Maciço de Baturité (07.224.701/0001-53) 
17. No caso vertente, Antônio Lúcio da Silva foi notificado no endereço constante na base de dados da Receita Federal, conforme se verifica a seguir:
Comunicação: Ofício 14619/2019-Secomp4 - peça 69. Data da Expedição: 18/12/2019. Ciência em 26/12/2019, peça 70. Origem do endereço: Base de Dados da Receita Federal do Brasil.
18. Quanto a Aldemira, ante o insucesso em notificá-la no endereço constante na base de dados da Receita Federal, ela foi notificada no endereço constante no RENACH, conforme se verifica a seguir:
Comunicação: Ofício 6897/2020-Secomp-4 - peça 83. Data da Expedição: 17/3/2020. Ciência em 30/3/2020, peça 84. Origem do endereço: Renach.
19. Já quanto a Basílio Maciel de Lima e quanto à Associação Consad - Consórcio de Segurança Alimentar e Desenvolvimento Local Maciço de Baturité, ante o insucesso em notificá-la no endereço constante na base de dados da Receita Federal, eles foram notificados por intermédio de editais publicados no Diário Oficial da União conforme se verifica a seguir:
Comunicação: Edital 0200/2020-Seproc. Edital realizado dia 3/3/2020 (peça 79) . Edital publicado no Diário Oficial da União de 13/3/2020 (peça 82) .
Comunicação: Edital 0201/2020-Secomp4. Edital realizado dia 3/3/2020 (peça 80) . Edital publicado no Diário Oficial da União de 13/3/2020 (peça 81) .
20. Nos processos do TCU, a revelia não leva à presunção de que seriam verdadeiras todas as imputações levantadas contra os responsáveis, diferentemente do que ocorre no processo civil, em que a revelia do réu opera a presunção da verdade dos fatos narrados pelo autor (Acórdão 1009/2018-TCU-Plenário, Relator: BRUNO DANTAS; 2369/2013-TCU-Plenário, Relator: BENJAMIN ZYMLER e 2449/2013-TCU-Plenário, Relator: BENJAMIN ZYMLER) . Dessa forma, a avaliação da responsabilidade do agente não pode prescindir da prova existente no processo ou para ele carreada.
21. Ao não apresentar sua defesa, os responsáveis deixaram de produzir prova da regular aplicação dos recursos sob sua responsabilidade, em afronta às normas que impõem aos gestores públicos a obrigação legal de, sempre que demandados pelos órgãos de controle, apresentar os documentos que demonstrem a correta utilização das verbas públicas, a exemplo do contido no art. 93 do Decreto-Lei 200/1967: 'Quem quer que utilize dinheiros públicos terá de justificar seu bom e regular emprego na conformidade das leis, regulamentos e normas emanadas das autoridades administrativas competentes.'
22. Mesmo as alegações de defesa não sendo apresentadas, considerando o princípio da verdade real que rege esta Corte, procurou-se buscar, em manifestações das responsáveis na fase interna desta Tomada de Contas Especial, se havia algum argumento que pudesse ser aproveitado a seu favor. Nesse sentido em análise realizada nos extratos bancários presentes nos autos, verificou-se que apenas Josafá Martins de Oliveira geriu os recursos do Contrato de repasse CR.NR.0277620-41. Em consequência não cabe responsabilidade quanto ao débito aos demais gestores, conforme análise realizada a seguir no tópico 'Da responsabilidade dos demais gestores quanto ao débito'.
23. Dessa forma, os responsáveis, Aldemira Correia da Silva (XXX.949.323-XX) , Basílio Maciel de Lima (XXX.796.123-XX) , Antônio Lúcio da Silva (XXX.168.753-XX) e Associação Consad - Consórcio de Segurança Alimentar e Desenvolvimento Local Maciço de Baturité (07.224.701/0001-53) devem ser considerados revéis, nos termos do art. 12, §3º, da Lei 8.443/1992.
Argumentos de defesa apresentados por Josafá Martins de Oliveira (XXX.859.223-XX) .
24. Esclarece que esteve à frente da Associação Consad no período de 13 de fevereiro de 2009 a 10 de abril de 2010, no início da execução do contrato 0277.620-41, mas que, em respeito ao estatuto do Consad, Art. 32 Inciso VIII e Art. 33 Inciso V, a competência pela gestão financeira do Consad ficava por conta do Secretário de Articulação e do Secretário Administrativo-Financeiro.
25. No período de execução das atividades do projeto essas funções foram exercidas pelo senhor Abelardo de Sousa Barros e pela senhora Maria de Freitas Paula, onde foi aberta conta no Banco do Brasil agencia de Baturité para depósito do repasse da Caixa Econômica Federal, onde os citados acima assinavam conjuntamente todos os cheques e transferências para pagamento das atividades desenvolvidas do projeto.
26. Essas condições só foram alteradas em 25 de fevereiro de 2011, por ocasião de uma Assembleia Geral que alterou diversos artigos, onde a partir desta data, o Coordenador passou a assinar, juntamente com o Secretario Administrativo-Financeiro quaisquer documentos que comprometam financeiramente a Entidade (Inciso VII do Art. 24) . Ver cópia da Ata anexo.
27. Portanto, acredita que eles deveriam ser arrolados no processo de citação para responderem pela apresentação de contas referente a este período, só depois desta data, passar a cobrar dos coordenadores que estiveram à frente do Consad de 25 de fevereiro de 2011 em diante.
Análise dos argumentos de defesa
28. No que pese as informações sobre a gestão financeira do Consad prestadas pelo responsável, verifica-se que no mesmo estatuto, presente à peça 75, p. 40 consta:
'Art. 24. Compete ao Coordenador do Fórum
III - representar o CONSAD Maciço de Baturité ativa e passivamente, judicial ou extrajudicialmente, com poderes para firmar contratos e convênios.'
29. Assim, o Coordenador do Fórum, tendo poderes para firmar contratos e convênios tinha também a incumbência de acompanhar a sua execução e zelar pelo seu fiel cumprimento.
30. Cabe destacar que como gestor do CONSAD, embora não assinasse pessoalmente os cheques, ao ser responsável pela efetiva execução e acompanhamento do Contrato de repasse CR.NR.0277620-41, cabia a ele a responsabilidade sobre os recursos utilizados do referido contrato.
31. Podemos comparar, de certa forma, quanto à assinatura dos cheques, tal situação com a de um prefeito e o tesoureiro municipal. De acordo com a jurisprudência deste Tribunal,
'O tesoureiro municipal somente deve ser responsabilizado quando constatados indícios de ter atuado em conluio com o gestor. A assinatura de cheques pelo tesoureiro visa assegurar que haja recursos nas contas bancárias para custear o valor a ser debitado e autorizar o débito pela agência bancária.' (Acórdão 10960/2015-TCU-Segunda Câmara - Relatora: ANA ARRAES.
32. Assim, a simples assinatura dos cheques não passou a responsabilidade pela execução do Contrato de repasse CR.NR.0277620-41 ao seu emissor, cabendo essa responsabilidade ao gestor da entidade, qual seja o Coordenador.
33. Cabe destacar que na sua gestão os R$ 136.286,00 saíram da conta específica do convênio em 21/12/2009, supostamente para o 'pagamento da primeira parcela', (peça 40, p. 1 e peça 43, p. 1) . Entretanto o responsável não comprovou a realização do objeto pactuado com o emprego de tais recursos.
34. Ante o exposto, os argumentos de defesa apresentados por Josafá Martins de Oliveira não devem ser aceitos por este Tribunal.
Da responsabilidade dos demais gestores quanto ao débito:
35. Na citação realizada na instrução presente na peça 57, foram citados solidariamente Aldemira Correia da Silva (XXX.949.323-XX) , Basílio Maciel de Lima (XXX.796.123-XX) , Josafá Martins de Oliveira (XXX.859.223-XX) , Antônio Lúcio da Silva (XXX.168.753-XX) e Associação Consad - Consórcio de Segurança Alimentar e Desenvolvimento Local Maciço Baturité (07.224.701/0001-53) , pela totalidade dos recursos transferidos à Entidade.
36. Entretanto verifica-se que o procedimento correto, de acordo com a jurisprudência deste Tribunal, é citar, em solidariedade com a instituição, cada responsável pelos recursos por ele geridos, durante o seu período de gestão.
37. Assim, verificando-se os documentos de extratos e conciliação bancária presentes nos autos, verifica-se que os R$ 136.286,00 saíram da conta específica do convênio em 21/12/2009, supostamente para o 'pagamento da primeira parcela', (peça 40, p. 1 e peça 43, p. 1) .
38. Em tal data era o gestor da entidade Josafá Martins de Oliveira.
39. Quanto aos recursos mantidos na poupança, após esta data não houve movimentação, sendo o seu saldo (R$ 48.480,01) devolvido à União em 17/12/2015, (peça 43, p. 1 e peça 41, p. 1) .
40. Assim verifica-se que a responsabilidade pelo total de recursos transferidos recai sobre Josafá Martins de Oliveira, solidariamente com a Associação Consad - Consórcio de Segurança Alimentar e Desenvolvimento Local Maciço de Baturité (07.224.701/0001-53) . Em consequência ambos deverão ter as contas julgadas irregulares, sendo responsabilizados pelo débito apurado nos autos a seguir descrito e sendo-lhes aplicada ainda, individualmente, a multa prevista no art. 57 da Lei 8.443/92.
Composição do débito:
	Data de ocorrência
	Valor histórico (R$) 

	21/12/2009 (*) 
	136.286,00

 (*) A data correta do débito é 21/12/2009 e não 16/12/2009 conforme constou na instrução anterior. Entretanto não se faz necessário repetir a citação pois a estipulação do débito em data posterior à que constou na citação beneficia o responsável.
41. Em consequência, não cabe responsabilização, quanto ao débito, aos demais gestores, Aldemira Correia da Silva (XXX.949.323-XX) , Basílio Maciel de Lima (XXX.796.123-XX) , e Antônio Lúcio da Silva (XXX.168.753-XX) , uma vez que não geriram recursos do Contrato de repasse CR.NR.0277620-41.
42. Adicionalmente, quanto a Basílio Maciel de Lima (XXX.796.123-XX) , para o qual com fundamento nos arts. 10, § 1º, e 12, incisos I e III, da Lei 8.443/1992 c/c o art. 202, incisos I e III, do RI/TCU, foi proposta audiência para que apresentasse razões de justificativa quanto o não cumprimento do prazo originalmente estipulado para prestação de contas do Contrato de repasse CR.NR.0277620-41, registro Siafi 648148, em face sua revelia, deverá ter suas contas julgadas irregulares sendo-lhe aplicada a multa do art. 58 da Lei 8.443/92.
43. Cabe destacar que embora conste nos autos que o prazo para apresentação da prestação de contas era 23/12/2017 e que seu mandato teria terminado em 9/5/2017, em pesquisa realizada no site da Receita Federal em 17/9/2019, presente na peça 86, consta que ele ainda é o presidente da Associação Consad.
44. Adicionalmente, verifica-se que não há necessidade de se refazer as citações, uma vez que os débitos apurados nesta instrução são idênticos aqueles realizados na instrução presente na peça 57.
45. As únicas alterações foram a diminuição do número de responsáveis solidários e o ajuste da data do débito, favorecendo os responsáveis.
Prescrição da pretensão punitiva
46. Quanto à pretensão punitiva do TCU, conforme Acórdão 1441/2016-TCU-Plenário, que uniformizou a jurisprudência acerca dessa questão, subordina-se ao prazo geral de prescrição indicado no art. 205 do Código Civil, que é de 10 anos, contado da data de ocorrência da irregularidade sancionada, nos termos do art. 189 do Código Civil, sendo este prazo interrompido pelo ato que ordenar a citação, a audiência ou a oitiva do responsável.
47. No caso em exame, não ocorreu a prescrição quanto a Basílio Maciel de Lima uma vez que o prazo para apresentação da prestação de contas era 23/12/2017, e o ato de ordenação da citação ocorreu em 9/12/2019, (peça 58) . Também não ocorreu a prescrição quanto a Josafá Martins de Oliveira e quanto à Associação Consad - Consórcio de Segurança Alimentar e Desenvolvimento Local Maciço de Baturité, uma vez que a data do fato gerador foi 21/12/2009 e o ato de ordenação da citação, conforme já dito, ocorreu em 9/12/2019 (peça 59) .
CONCLUSÃO
48. Em face da análise promovida na seção 'Exame Técnico', verifica-se que os responsáveis não lograram comprovar a boa e regular aplicação dos recursos. Ademais, inexistem nos autos elementos que demonstrem a boa-fé dos responsáveis ou a ocorrência de outras excludentes de culpabilidade. Verifica-se também que não houve a prescrição da pretensão punitiva, conforme análise já realizada.
49. Tendo em vista que não constam dos autos elementos que permitam reconhecer sua boa-fé, devem as contas Josafá Martins de Oliveira (XXX.859.223-XX) , solidariamente com a Associação Consad - Consórcio de Segurança Alimentar e Desenvolvimento Local Maciço de Baturité (07.224.701/0001-53) , serem julgadas irregulares, nos termos do art. 202, § 6º, do RI/TCU, condenando-os ao débito apurado, atualizado monetariamente e acrescido de juros de mora, nos termos do art. 202, §1º do RI/TCU, descontado o valor eventualmente já recolhido, devendo-lhes serem aplicada ainda, individualmente, a multa prevista no art. 57 da Lei 8.443/92.
50. Adicionalmente, as contas de Basílio Maciel de Lima (XXX.796.123-XX) devem ser julgadas irregulares, sendo-lhe aplicada a multa prevista no art. 58 da Lei 8.443/1992. Já quanto as contas de Aldemira Correia da Silva (XXX.949.323-XX) e de Antônio Lúcio da Silva (XXX.168.753-XX) , estas devem ser julgadas regulares, com quitação plena.
PROPOSTA DE ENCAMINHAMENTO
51. Diante do exposto, submetemos os autos à consideração superior, propondo ao TCU:
a) considerar revéis Aldemira Correia da Silva (XXX.949.323-XX) , Basílio Maciel de Lima (XXX.796.123-XX) , Antônio Lúcio da Silva (XXX.168.753-XX) e Associação Consad - Consórcio de Segurança Alimentar e Desenvolvimento Local Maciço de Baturité (07.224.701/0001-53) , para todos os efeitos, dando-se prosseguimento ao processo, com fulcro no art. 12, § 3º, da Lei 8.443/1992;
b) rejeitar os argumentos de defesa apresentados por Josafá Martins de Oliveira;
c) julgar regulares nos termos dos arts. 1º, inciso I, 16, inciso I, 17 e 23, inciso I, da Lei 8.443/1992 c/c os arts. 1º, inciso I, 207 e 214, inciso I, do Regimento Interno/TCU as contas dos responsáveis, Aldemira Correia da Silva (XXX.949.323-XX) e Antônio Lúcio da Silva (XXX.168.753-XX) , dando-lhes quitação plena;
d) julgar irregulares, nos termos dos arts. 1º, inciso I, 16, inciso III, alíneas 'a' e 'c', § 2º, da Lei 8.443/1992 c/c os arts. 19 e 23, inciso III, da mesma Lei, e com arts. 1º, inciso I, 209 e incisos I e III, 210, do Regimento Interno/TCU, as contas dos responsáveis Josafá Martins de Oliveira (XXX.859.223-XX) e Basílio Maciel de Lima (XXX.796.123-XX) , e da Associação Consad - Consórcio de Segurança Alimentar e Desenvolvimento Local Maciço de Baturité (07.224.701/0001-53) ;
e) condenar Josafá Martins de Oliveira (XXX.859.223-XX) , solidariamente com a Associação Consad - Consórcio de Segurança Alimentar e Desenvolvimento Local Maciço de Baturité (07.224.701/0001-53) , ao pagamento da importância a seguir especificada, atualizada monetariamente e acrescida dos juros de mora, calculadas a partir da data discriminada até a data do efetiva quitação do débito, fixando-lhe o prazo de quinze dias, para que comprovem, perante o Tribunal (art. 214, inciso III, alínea 'a', do Regimento Interno) , o recolhimento da referida quantia aos cofres do Tesouro Nacional, nos termos do art. 23, inciso III, alínea 'a', da Lei 8.443/1992;
	Data de ocorrência
	Valor histórico (R$) 

	21/12/2009
	136.286,00

f) aplicar aos responsáveis Josafá Martins de Oliveira (XXX.859.223-XX) e Associação Consad - Consórcio de Segurança Alimentar e Desenvolvimento Local Maciço de Baturité (07.224.701/0001-53) , individualmente, a multa prevista no art. 57 da Lei 8.443/1992 c/c o art. 267 do RI/TCU, fixando-lhes o prazo de quinze dias, a contar da notificação, para que comprovem, perante o Tribunal (art. 214, III, a, do Regimento Interno do TCU) , o recolhimento da dívida aos cofres do Tesouro Nacional, atualizada monetariamente desde a data do acórdão que vier a ser proferido por este Tribunal até a do efetivo recolhimento, se pagas após o vencimento, na forma da legislação em vigor;
g) aplicar ao responsável Basílio Maciel de Lima (XXX.796.123-XX) a multa prevista no art. 58, inciso I, da Lei 8.443/1992, fixando-lhe o prazo de quinze dias, a contar da notificação, para que comprove, perante o Tribunal (art. 214, III, a, do Regimento Interno do TCU) , o recolhimento da dívida aos cofres do Tesouro Nacional, atualizada monetariamente desde a data do acórdão que vier a ser proferido por este Tribunal até a do efetivo recolhimento, se pagas após o vencimento, na forma da legislação em vigor;
h) autorizar, desde logo, a cobrança judicial das dívidas, caso não atendidas as notificações, na forma do disposto no art. 28, inciso II, da Lei 8.443/1992;
i) autorizar também, desde logo, se requerido, com fundamento no art. 26 da Lei 8.443, de 1992 c/c o art. 217, §§ 1º e 2º do Regimento Interno, o parcelamento da dívida em até 36 parcelas, incidindo sobre cada parcela, corrigida monetariamente, os correspondentes acréscimos legais fixando- lhes o prazo de quinze dias, a contar do recebimento da notificação, para comprovarem perante o Tribunal o recolhimento da primeira parcela, e de trinta dias, a contar da parcela anterior, para comprovar os recolhimentos das demais parcelas, devendo incidir sobre cada valor mensal, atualizado monetariamente, os juros de mora devidos, no caso do débito, na forma prevista na legislação em vigor, alertando às responsáveis de que a falta de comprovação do recolhimento de qualquer parcela importará o vencimento antecipado do saldo devedor, nos termos do § 2º do art. 217 do Regimento Interno deste Tribunal;
j) enviar cópia do Acórdão a ser prolatado, bem como do Relatório e do Voto que o fundamentarem, à Procuradoria da República no Estado do Ceará nos termos do § 3º do art. 16 da Lei 8.443/1992 c/c o § 7º do art. 209 do Regimento Interno do TCU, para adoção das medidas cabíveis;
k) enviar cópia do Acórdão que vier a ser proferido ao Ministério do Desenvolvimento Social, e aos responsáveis, para ciência, informando que a presente deliberação, acompanhada do Relatório e do Voto que a fundamenta, está disponível para a consulta no endereço www.tcu.gov.br/acordaos."
2.	O Ministério Público junto ao TCU, representado pelo Procurador Rodrigo Medeiros de Lima, manifestou-se parcialmente de acordo com a proposta da unidade instrutora, conforme parecer à peça 91, a seguir transcrito:
"Em face dos elementos constantes dos autos e da revelia de alguns responsáveis, devidamente citados, conforme informado no despacho de conclusão das comunicações processuais à peça 85, este representante do Ministério Público de Contas da União manifesta-se parcialmente de acordo com o encaminhamento oferecido pela unidade técnica, em pareceres uniformes (peças 87 a 89) , pois entende que não deve ser aplicada a multa do artigo 58, inciso I, da Lei 8.443/1992 ao responsável Basílio Maciel de Lima, devendo suas contas serem julgadas regulares, pelas razões expostas nos parágrafos seguintes.
***
2. A unidade instrutiva propôs a aplicação da multa prevista no artigo 58, inciso I, da Lei 8.443/1992 a Basílio Maciel de Lima, ex-coordenador da Associação Consad - Consórcio de Segurança Alimentar e Desenvolvimento Local Maciço de Baturité -, gestão de 9/5/2014 até os dias atuais, em face do não cumprimento do prazo originalmente estipulado para prestação de contas do Contrato de Repasse CR.NR.0277620-41, celebrado entre a referida associação e o Ministério do Desenvolvimento Agrário, tendo por objeto 'Assessoria Territorial Elaboração de Projetos Planejamento Desenvolvimento Feiras Comunicação Capacitação no Maciço Baturité'.
3. Segundo entendimento do auditor instrutor, externado no parágrafo 43 da instrução à peça 87, o término do prazo para apresentação da prestação de contas seria o dia 23/12/2017, já na gestão de Basílio Maciel de Lima.
4. No entanto, no entender deste representante do Ministério Público, o prazo para apresentar a prestação de contas se findou ainda na gestão do ex-coordenador Josafá Martins de Oliveira, conforme previsto no instrumento que formalizou o contrato de repasse em análise (peça 37) . De acordo com o parágrafo 12 desse instrumento (peça 37, p. 5) : '12 - A Prestação de Contas referente ao total dos recursos de que trata a Cláusula Quarta deverá ser apresentada à CONTRATANTE até 30 (trinta) dias após o término da vigência do contrato ou da efetivação do último pagamento, o que primeiro ocorrer' (destaques acrescidos) .
5. A efetivação do primeiro e último pagamento ocorreu antes do término da vigência do contrato, consoante pode se observar no extrato bancário à peça 40, p. 1. Em 21/12/2009, foi debitado na conta específica do contrato de repasse, por meio de 'envio ted', o primeiro e último pagamento no valor de R$ 136.286,00. Assim, o prazo final para apresentação da prestação de contas se deu trinta dias após essa data, em 20/1/2010, ou seja, quando Josafá Martins de Oliveira ainda era coordenador da associação.
6. Conclui-se, portanto, que Josafá Martins de Oliveira é quem não cumpriu o prazo originalmente estipulado para prestação das contas do ajuste em questão. No entanto, o TCU não poderá aplicar a esse responsável a multa do artigo 58 da Lei 8.443/1992, uma vez que não foi chamado aos autos para se defender dessa irregularidade.
7. Por essas razões, o Ministério Público diverge do encaminhamento proposto pela unidade técnica no sentido de aplicar a multa prevista no artigo 58, inciso I, da Lei 8.443/1992 ao ex-coordenador Basílio Maciel de Lima.
***
8. Quanto à vigência do contrato de repasse, cumpre esclarecer que, inicialmente, seu término estava previsto para 31/03/2010, conforme consta do instrumento que formalizou o contrato de repasse (peça 37, p. 5) . No entanto, após seis prorrogações realizadas 'de ofício' pela Caixa Econômica Federal (CEF) (peça 37, p. 9, 13, 16, 18, 20 e 23) , a vigência se estendeu até 24/10/2017.
9. Assim, inicialmente, o contrato de repasse em questão estava previsto para viger apenas na gestão do ex-coordenador da associação Josafá Martins de Oliveira (28/2/2009 a 10/4/2010) . Todavia, em razão das diversas prorrogações 'de ofício' efetuadas pela CEF, o prazo da vigência do ajuste alcançou as gestões dos ex-coordenadores Antônio Lúcio da Silva (10/4/2010 até 25/2/2011) , Aldemira Correia da Silva (25/2/2011 a 25/2/2013) e Basílio Maciel de Lima (9/5/2014 até os dias atuais) .
10. É certo que não consta dos autos qualquer comprovação de que os coordenadores que sucederam Josafá Martins de Oliveira adotaram alguma medida pertinente com vistas a resguardar os recursos públicos. Tal conduta seria esperada desses gestores, uma vez que, quando assumiram a coordenação da associação, o contrato de repasse encontrava-se vigente, em face das prorrogações 'de ofício' realizadas pela CEF, e com pendência de regularização junto ao órgão concedente, em face da omissão no dever de prestar contas de Josafá Martins de Oliveira.
11. Nesse sentido, os ex-coordenadores Antônio Lúcio da Silva, Aldemira Correia da Silva e Basílio Maciel de Lima poderiam ser apenados com multa do artigo 58 da Lei 8.443/1992 por essa Corte de Contas. Todavia, não é possível ao TCU sancionar esses gestores nesta oportunidade, uma vez que não foram chamados aos autos para se defenderem dessa irregularidade. Além disso, diante do estágio avançado de instrução deste processo, entende-se que também não é o caso de chamá-los neste momento processual, em observância aos princípios da economia processual e da racionalidade administrativa.
***
12. Ante o exposto, na parte que diverge da unidade instrutiva, este representante do Ministério Público de Contas da União manifesta-se no sentido de não aplicar ao responsável Basílio Maciel de Lima a multa prevista no artigo 58, inciso I, da Lei 8.443/1992 e de julgar regulares suas contas, com fundamento nos termos dos artigos 1º, inciso I, 17 e 23, inciso I, da Lei 8.443/1992."
É o Relatório.
1

não há.

Procurador Rodrigo Medeiros de Lima.

TOMADA DE CONTAS ESPECIAL. CONTRATO DE REPASSE. MINISTÉRIO DO DESENVOLVIMENTO AGRÁRIO. EXECUÇÃO DE AÇÕES RELATIVAS AO PROGRAMA PRONAT. OMISSÃO NO DEVER DE PRESTAR CONTAS. NÃO COMPROVAÇÃO DA REGULAR APLICAÇÃO DOS RECURSOS. CITAÇÃO E AUDIÊNCIA. REVELIA DE ALGUNS DOS RESPONSÁVEIS. REJEIÇÃO DAS ALEGAÇÕES DE DEFESA APRESENTADAS. REGULARIDADE COM RESSALVA DAS CONTAS DE PARTE DOS RESPONSÁVEIS E IRREGULARIDADE DAS CONTAS DOS DEMAIS. DÉBITO. MULTA.

TOMADA DE CONTAS ESPECIAL (TCE)

Secretaria de Controle Externo de Tomada de Contas Especial (SecexTCE).

Trata-se de tomada de contas especial (TCE) instaurada pela Caixa Econômica Federal (Caixa) , em desfavor da Associação Consad - Consórcio de Segurança Alimentar e Desenvolvimento Local Maciço de Baturité e de seus ex-coordenadores, Aldemira Correia da Silva, Basílio Maciel de Lima, Josafá Martins de Oliveira e Antônio Lúcio da Silva, em razão da não comprovação da regular aplicação dos recursos do Contrato de Repasse CR.NR.0277620-41 (Siafi 648148) . Esse ajuste foi celebrado entre o extinto Ministério do Desenvolvimento Agrário e a Associação Consad para a execução de ações relativas ao programa Pronat descritas como "Assessoria Territorial, Elaboração de Projetos, Planejamento, Desenvolvimento, Feiras, Comunicação, Capacitação no Maciço de Baturité".
O contrato de repasse foi firmado no valor de R$ 170.000,00 sendo R$ 161.500,00 à conta do órgão concedente e R$ 8.500,00 referentes à contrapartida da entidade contratada. Os recursos federais foram liberados por meio da ordem bancária 2009OB800064, creditada na conta específica do ajuste em 17/3/2009. Os recursos efetivamente utilizados, relativos à primeira parcela desbloqueada pela Caixa, correspondem a R$ 136.286,00, disponibilizados em 21/12/2009 (peça 40) . O saldo dos recursos, no valor de R$ 48.482,01, foi devolvido à União em 17/12/2015 (peças 41-43) .
Na fase interna da TCE, o órgão concedente concluiu pela impugnação total das despesas devido à não comprovação da regular aplicação dos recursos, inexecução total do objeto e ausência de prestação de contas dos recursos recebidos. O Controle Interno anuiu a esse posicionamento.
No âmbito do TCU, os responsáveis foram regularmente citados. O coordenador da entidade à época em que expirou o prazo para prestação de contas, Basílio Maciel de Lima, também foi chamado em audiência em razão da omissão no dever de prestar contas. Entretanto, somente Josafá Martins de Oliveira compareceu aos autos. Para os demais responsáveis, o prazo regimental transcorreu sem que fossem apresentadas alegações de defesa ou efetuado o recolhimento do débito. Dessa forma, devem ser considerados revéis, dando-se prosseguimento ao processo, conforme estabelece o art. 12, § 3º, da Lei 8.443/1992.
Em sua análise de mérito, a secretaria especializada concluiu pela rejeição das alegações de defesa de Josafá Martins de Oliveira e propôs julgar irregulares suas contas, juntamente com a Associação Consad, com a imputação do débito e a aplicação da multa prevista no art. 57 da Lei 8.443/1992. Propôs ainda julgar irregulares as contas de Basílio Maciel de Lima, aplicando-lhe a multa do art. 58, inciso I, da Lei 8.443/1992, em razão do descumprimento do prazo estipulado para prestação de contas do contrato de repasse. Quanto a Aldemira Correia da Silva e Antônio Lúcio da Silva, a unidade instrutora propôs julgar regulares suas contas, tendo em vista que as irregularidades não teriam se consumado durante suas gestões à frente da Associação Consad.
O Ministério Público junto ao TCU concordou parcialmente com a proposta da unidade instrutora, divergindo apenas da aplicação da multa a Basílio Maciel de Lima, para o qual propôs o mesmo encaminhamento dado aos coordenadores Aldemira Correia da Silva e Antônio Lúcio da Silva, julgando regulares suas contas.
II
Corroboro as análises empreendidas pela unidade instrutora, razão pela qual incorporo os fundamentos apresentados às minhas razões de decidir, sem prejuízo de promover pequeno ajuste no encaminhamento, conforme exposto a seguir.
O parecer elaborado pela Caixa (peça 1) concluiu não ser possível atestar o cumprimento do objeto do contrato de repasse, tendo em vista que não foi apresentado o Relatório de Execução de Atividades (REA) contendo a prestação de contas da primeira parcela liberada. Ao apresentar suas alegações de defesa (peça 75) , o coordenador da associação à época em que os recursos foram utilizados limitou-se a transferir a responsabilidade aos secretários incumbidos da gestão financeira da entidade, porém não trouxe qualquer documentação quanto à comprovação da regular aplicação dos recursos.
As alegações trazidas por Josafá Martins de Oliveira não devem prosperar, pois, na condição de coordenador do Consad, com poderes para representar a entidade e firmar contratos e convênios em seu nome, deveria ter acompanhado a execução do contrato de repasse firmado com o Ministério do Desenvolvimento Agrário, zelando pelo seu fiel cumprimento.
O responsável esteve à frente da associação de 28/2/2009 a 10/4/2010, período que coincide com o recebimento dos recursos. A vigência inicial do contrato de repasse foi de 31/12/2008 a 31/3/2010, sendo a primeira parcela liberada em 21/12/2009. Sendo assim, Josafá Martins de Oliveira deve responder pelo débito, em solidariedade com a entidade responsável pela gestão dos recursos, a Associação Consad - Consórcio de Segurança Alimentar e Desenvolvimento Local Maciço de Baturité.
Quanto aos coordenadores que sucederam Josafá Martins de Oliveira, acompanho a análise da unidade instrutora no sentido de afastar a imputação do débito, uma vez que os recursos não teriam sido utilizados em suas gestões. Conforme relatório do tomador de contas (peça 49) , Antônio Lucio da Silva foi coordenador no período de 10/4/2010 a 25/2/2011, Aldemira Correia da Silva foi coordenadora no período de 25/2/2011 a 25/2/2013 e Basílio Maciel de Lima foi coordenador a partir de 9/5/2014.
Cabe observar que o contrato de repasse teve sua vigência sucessivamente prorrogada de ofício, encerrando-se finalmente em 24/10/2017 (peça 37) . Dessa forma, o prazo para apresentação da prestação de contas recaiu na gestão de Basílio Maciel de Lima, de modo que acompanho a análise da unidade instrutora no sentido de julgar irregulares suas contas e aplicar-lhe a multa do art. 58, inciso I, da Lei 8.443/1992, em razão na omissão no dever de prestar contas. Embora não tenha sido o gestor dos recursos, caberia a ele prestar contas dos recursos recebidos por seu antecessor, nos termos da Súmula-TCU 230, não havendo nos autos qualquer informação de que tenha adotado medidas para resguardar o patrimônio público. Nesse ponto, divirjo da análise do Ministério Público de Contas.
De fato, a cláusula décima segunda do contrato de repasse previa que: "A Prestação de Contas referente ao total dos recursos de que trata a Cláusula Quarta deverá ser apresentada à CONTRATANTE até 30 (trinta) dias após o término da vigência do contrato ou da efetivação do último pagamento, o que primeiro ocorrer" (peça 37, p. 5) .
Entretanto, entendo que a parcela liberada em 21/12/2009 não pode ser considerada como o último pagamento, de forma a iniciar a contagem do prazo para a prestação de contas final. O cronograma de desembolso do Projeto de Atividades (PAT) referente ao contrato de repasse previa o pagamento de duas parcelas (peça 35, p. 19) . Consoante a cláusula 6.1 do contrato de repasse, o desbloqueio da segunda parcela seria condicionado à apresentação do REA correspondente à execução da primeira parcela.
Assim, a primeira parcela, liberada em 21/12/2009, restou como único e último pagamento tão somente devido à não apresentação do REA. Caso essa pendência tivesse sido saneada durante a vigência do contrato de repasse, que foi sucessivamente prorrogado até 24/10/2017, teria sido possível, em tese, o pagamento da última parcela.
Portanto, divirjo do entendimento do MPTCU de que o prazo final para apresentação da prestação de contas ocorreu em 20/1/2010, ainda na gestão de Josafá Martins de Oliveira. Julgo que, na situação em análise, a melhor interpretação a ser dada à clausula décima segunda do contrato de repasse resulta na obrigação de apresentar a prestação de contas em até trinta dias após o término de sua vigência, que ocorreu durante a gestão de Basílio Maciel de Lima, motivo pelo qual está sendo proposta sua apenação com a multa do art. 58 da Lei 8.443/1992.
É bem verdade que, durante a vigência do contrato de repasse, caberia a qualquer um dos coordenadores a obrigação de apresentar o REA referente à primeira parcela, de forma a dar continuidade à execução do ajuste. Embora não houvesse cláusula estipulando prazo para a apresentação dos REAs parciais, essa era a conduta esperada de um gestor diligente a fim de permitir a liberação dos recursos da segunda parcela, possibilitando a execução dos trabalhos necessários à consecução do objeto pactuado. Por essa razão, entendo que devam ser julgadas regulares com ressalva as contas de Antônio Lucio da Silva e Aldemira Correia da Silva.
Por fim, diante da não apresentação de defesa e da ausência de indícios de que os responsáveis tenham agido de maneira diligente ou adotado quaisquer medidas para resguardar o erário, reputo não ser possível reconhecer sua boa-fé, o que autoriza o imediato julgamento definitivo de mérito de suas contas, nos termos do art. 202, § 6º, do Regimento Interno do TCU.
Ante o exposto, voto por que o Tribunal adote o Acórdão que ora submeto à deliberação deste Colegiado. 
TCU, Sala das Sessões, em 9 de novembro de 2021.
Ministro BRUNO DANTAS 
Relator